臺灣基隆地方法院民事裁定　　　　　　100年度消債抗字第8號
抗　告　人
(即債務人)　陳順發
代　理　人　黃俊六律師
上列抗告人因聲請消費者債務清理（更生）事件，對於中華民國
100.年４月19日本院100.年度消債更字第２號第一審裁定提起抗
告，本院第二審合議庭裁定如下：
    主  文
原裁定除駁回保全處分之聲請及聲請費用部分外廢棄。
抗告人即債務人陳順發自中華民國100.年９月26日12時起開始更
生程序。
命司法事務官進行本件更生程序。
    理  由
一、本件抗告人於原審聲請意旨略以：渠有不能清償債務之情事
    ，於消費者債務清理條例（下稱消債條例）施行後，曾以書
    面向最大債權銀行遠東國際商業銀行股份有限公司（下稱遠
    東銀行）請求共同協商債務清償方案，於協商成立後經臺灣
    臺北地方法院以99年度消債核字第10932.號裁定認可債務清
    償方案（聲請狀誤載為「協商不成立」），約定渠每月應清
    償新臺幣（下同）9,606.元，年利率12％，分24期清償，然
    渠對遠宏資產管理有限公司、元誠第二基金資產管理股份有
    限公司及新誠國際資產管理股份有限公司之債務未能一併列
    入協商，上開債權人要求渠按月各清償１萬元、5,000.元及
    3,000.元，然渠協商時每月薪資僅約36,000元，扣除每月必
    要生活費用及無法納入協商之前揭債務外，尚需扶養胞妹陳
    婉萱及外甥陳轔安，渠實無力負擔清償方案，以致履行有重
    大困難而不得已毀諾；又渠無擔保或無優先權之債務總額未
    逾1,200.萬元，復未經法院裁定開始清算程序或宣告破產；
    爰向原審聲請更生等語。並提出戶籍謄本、財產及收入狀況
    說明書、債權人清冊、債務人清冊、聯合徵信資料、遠宏資
    產管理有限公司協議書、元誠第二基金資產管理股份有限公
    司同意書、新誠國際資產管理股份有限公司同意書、臺灣臺
    北地方法院99年度消債核字第10932.號裁定、自國稅局取得
    之財產資料、勞工保險被保險人投保資料表影本、各類支出
    單據原本及影本等件為證。
二、原審駁回抗告人之聲請，係以：以抗告人97、98年度全年收
    入換算後，抗告人平均月收入約38,519元，且抗告人任職於
    皇昌營造股份有限公司，以其民國（下同）99年５月至８月
    之薪資換算後，抗告人平均月收入約為37,671元；而抗告人
    既已身負鉅債，則其日常生活支出應以維持最低生活之所需
    即為已足，是其生活必要支出當以行政院主計處公佈之98年
    度臺灣省最低生活費用數額9,829.元計算。另抗告人雖稱每
    月需支出扶養胞妹陳婉萱及外甥陳轔安之費用云云，惟陳婉
    萱為80年５月26日生，於100.年５月26日即將成年，且抗告
    人向遠東銀行辦理前置協商申請時，僅列外甥陳轔安為受扶
    養人，並載明胞妹陳婉萱已滿18歲而在打工，堪認陳婉萱足
    以謀生，並無受抗告人扶養之必要，是抗告人就陳婉萱扶養
    費4,500.元部分，尚難信為其每月之必要支出；至抗告人所
    稱扶養外甥陳轔安部分，雖陳轔安確為未成年人，其母陳憶
    琳死亡後，委由抗告人擔任監護人，惟扶養費用部分尚非不
    得向其他扶養義務人即陳轔安之父林智請求支付，故抗告
    人此部分扶養費之支出，亦難認屬必要。故以抗告人每月收
    入約37,671元減去遠宏資產管理有限公司、元誠第二基金資
    產管理股份有限公司及新誠國際資產管理股份有限公司之債
    務合計18,000元後，再扣除抗告人每月必要生活支出9,829.
    元，仍足清償與最大債權銀行協商後之債務清償方案；且抗
    告人現年僅45歲（55年次），距勞動基準法所定強制退休年
    齡65歲止，尚得工作20年，亦非無清償債務之可能，亦具有
    相當之勞動能力，茍抗告人能持續以工作賺取收入並於日常
    生活支出上有所節制，致力控制不必要之支出，當無不能清
    償之情。抗告人之每月收入既足以維持基本生活、負擔扶養
    義務及履行債權人提議之協商條件，即難認抗告人有何不能
    清償債務之情事或有何不能清償之虞之情形，是其主張情節
    既與消費者債務清理條例所定要件不符，其逕為聲請更生，
    應屬聲請更生之要件不備，是項不備復無從補正，自應駁回
    其更生之聲請等語，為其理由。
三、抗告意旨略以：自受扶養人陳轔安之母陳憶琳死亡後，陳轔
    安之父林智即不知去向，音訊全無，實無法期待林智能
    扶養陳轔安（另抗告人稱其薪資扣除前開資產管理公司所要
    求每月清償之金額後，所餘不足以清償債務云云，與其於原
    審之聲請意旨同，爰不予贅列）。為此提起抗告，請求廢棄
    原裁定，准渠更生等語。
四、按「債務人與金融機構協商成立者，不得聲請更生或清算，
    但因不可歸責於己之事由，致履行顯有重大困難者，不在此
    限。」消債條例第151.條第５項定有明文。消債條例之立法
    意旨，在於避免已陷入經濟上困境之消費者，於惡性循環之
    債務窘境中自生自滅，而衍生嚴重之社會問題，難以維持安
    定之社會經濟秩序，故為兼顧債權人及債務人雙方之利益，
    對陷於經濟上困境之消費者，乃允其於消債條例施行後，得
    選擇以重建型之更生程序或清算型之清算程序清理其債務，
    藉以妥適調整債務人與債權人及其他利害關係人間之權利義
    務關係，保障債權人獲得公平受償，並謀求消費者經濟生活
    之重建復甦之機會。惟對於已與金融機構協商成立之債務人
    ，若非因不可歸責於己之事由，致履行顯有重大困難，僅係
    為圖謀減免債務，而不為債務之履行，自有違債權契約為誠
    信契約之本旨，故依消債條例第151.條第５項前段之規定，
    不得聲請更生或清算，始能避免債務人任意毀諾已成立之協
    商，濫用更生或清算之債務清理程序，肇致道德危險。而此
    處所謂「不可歸責於己之事由」，難以一概而論，應斟酌債
    務人毀諾時之情事判斷之，如客觀上債務人之支出增多，或
    收入、收益減少，非其成立協商時所能預期，又如協商成立
    時所定之條件過苛，超越債務人之負擔能力而客觀上履行不
    能，或雖未超過債務人之所得，然留予債務人使用之資金過
    少，使債務人無法維持其基本生活者，均屬之。次按「法院
    開始更生程序之裁定，應載明其年、月、日、時，並即時發
    生效力。」、「法院裁定開始更生或清算程序後，得命司法
    事務官進行更生或清算程序，必要時得選任律師、會計師或
    其他適當之自然人或法人一人為監督人或管理人。」消債條
    例第45條第１項、第16條第１項亦分別定有明文。
五、經查：(一)本件抗告人並非從事營業活動之人，名下無任何
    不動產，且每月工作收入約36,000元，而其所積欠債務總額
    為1,163,990.元，未逾1,200.萬元，有抗告人提出之財產及
    收入狀況說明書、第一銀行存摺封面及內頁影本、勞工保險
    被保險人投保資料表影本、債權人清冊暨債權總金額表附於
    原審卷可稽，並經抗告人於本院訊問時陳明在卷。(二)抗告
    人於消債條例施行後，確曾以書面向最大債權銀行遠東銀行
    請求共同協商債務清償方案，於協商成立後經臺灣臺北地方
    法院以99年度消債核字第10932.號裁定認可債務清償方案，
    約定自99年10月10日起，分24期，利率為年息12％，每月償
    還9,606.元，並依各債權銀行之債權金額比例清償各項債務
    ，至全部清償為止；另抗告人於99年８月21日、99年９月13
    日及99年11月２日分別與非金融機構債權人新誠國際資產管
    理股份有限公司、元誠第二基金資產管理股份有限公司及遠
    宏資產管理有限公司達成協議，約定每月分別清償3,000.元
    、5,000.元及１萬元，合計18,000元，此亦有臺灣臺北地方
    法院99年度消債核字第10932.號裁定及前置協商機制協議書
    及同意書、協議書等件附於原審卷可稽。(三)抗告人主張其
    每月必要支出除個人生活費之外，另須負擔胞妹陳婉萱及外
    甥陳轔安每人每月扶養費4,500.元等語。原裁定以陳婉萱已
    滿18歲而在打工，堪認陳婉萱足以謀生為由，認伊並無受抗
    告人扶養之必要，本院認屬合理；惟查：陳轔安之父林智
    、母陳憶琳於88年12月16日離婚，約定由母陳憶琳任行使親
    權之人，嗣陳憶琳於96年６月10日死亡，其父即委託抗告人
    自96年７月13日至106.年１月29日止就就學、戶籍遷徙、金
    融機構開戶、辦理護照等特定事項任陳轔安之監護人等情，
    有戶籍謄本附原審卷可資為證，顯見陳轔安之父林智並未
    與陳轔安同住，抗告人稱林智已不知去向，實無法期待林
    智能扶養陳轔安等語，堪以採信，且陳轔安之外祖父母陳
    滿水、游燕鳳亦已死亡（亦有戶籍謄本可稽），抗告人為陳
    轔安之家長（或互為家屬），其因此有負擔陳轔安之扶養費
    之必要，亦為可信。原裁定漏未審酌此節，逕以抗告人雖為
    陳轔安之監護人，然扶養費用部分尚非不得向陳轔安之父林
    智請求支付為由，認抗告人無支出陳轔安扶養費之必要，
    尚有未恰，抗告人於原審所稱不可歸責於己之事由，尚堪採
    信。(四)以抗告人每月薪資36,000元，扣除協商方案所約定
    每月應清償之金額9,606.元及每月應清償上開資產管理公司
    之金額合計18,000元後，僅餘8,394.元，顯不足以維持其與
    受扶養人陳轔安每月最低之生活所需（縱以原審所認定之每
    月薪資37,671元計算，亦同）。綜上，抗告人前與金融機構
    協商成立之條件顯然過於嚴苛，不能強令抗告人履行；從而
    ，抗告人因此等事由致無力依協商條件繼續履行，自屬非可
    歸責於抗告人之事由。
六、綜上所述，本件抗告人僅係一般消費者，並未從事營業，且
    其有不能清償債務之情事，而所負無擔保及無優先權債務亦
    未逾1,200.萬元，前雖與各債權銀行達成協議，但有不可歸
    責於渠之事由致履行協議顯有重大困難之情事存在，復未經
    法院裁定開始清算程序或宣告破產，亦查無抗告人有消債條
    例第６條第３項、第８條或第46條各款所定應駁回更生聲請
    之事由存在，則本件抗告人聲請更生，核屬有據，應予准許
    。又本件抗告人聲請更生，本院已予准許，依法各種訴訟及
    執行程序即不得開始或繼續（參見消債條例第48條第２項）
    ，故抗告人聲請為保全處分，已無必要，應不准許。從而，
    原裁定駁回抗告人更生之聲請，於法尚有未洽，抗告意旨求
    予廢棄，為有理由，逾上開範圍之抗告，則無理由，爰依法
    廢棄原裁定駁回保全處分及聲請費用部分外之裁定，並依本
    條例第45條第１項、第16條第１項之規定，改判如主文第２
    、３項所示。
七、據上論結，本件抗告為一部分有理由，一部分無理由，依消
    債條例第11條第２項、第45條第１項、第16條第１項、第15
    條，民事訴訟法第495.條之１第１項、第450.條，裁定如主
    文。
中    華    民    國    100   年    9     月    26    日
                  民事庭審判長法  官  蔡聰明
                              法  官  姚貴美
                              法  官  林金發
一、以上正本係照原本作成。
二、對本裁定不得再為抗告。
三、本裁定已於中華民國100年9月26日12時整公告。
中    華    民    國    100   年    9     月    26    日
                          法院書記官  林建清